最高法院刑事判決　　　　　　九十四年度台上字第七二○一號
　　上　訴　人　甲○○
　　選任辯護人　侯重信律師
　　上　訴　人　乙○○
上列上訴人等因偽造有價證券等罪案件，不服台灣高等法院高雄
分院中華民國九十一年十二月十七日第二審判決（九十一年度上
訴字第一六○一號，起訴案號：台灣高雄地方法院檢察署八十七
年度偵緝字第一三八四號、八十八年度偵字第五三○號），提起
上訴，本院判決如下：
    主  文
原判決撤銷，發回台灣高等法院高雄分院。
　　理　由
本件原判決撤銷第一審之科刑判決，改判依牽連犯從一重論處上
訴人甲○○共同連續意圖供行使之用，而偽造有價證券罪刑（處
有期徒刑四年）；依牽連犯從一重論處上訴人乙○○共同常業詐
欺罪刑（處有期徒刑二年），固非無見。
惟查：(一)、有罪之判決書應記載事實，刑事訴訟法第三百零八條
定有明文。所謂事實，不僅指犯罪之行為而言，即犯罪之時間、
處所、動機、目的、手段、結果等與論罪科刑有關之事項，亦應
明確記載，使達可得確定之程度，而無礙於犯罪同一性之辨別，
始足為適用法律及判斷其適用是否適當之準據。原判決認定甲○
○於民國八十七年間取得李鳳玉申領之台灣省合作金庫三民支庫
、板信銀行陽明分行、華僑銀行鳳山分行、泛亞銀行瑞祥分行等
支票後，「除部分用以培養支票信用外，其餘則或持之向不特定
之人使各被害人陷於錯誤因此交付財物，或空白支票與不詳姓名
年籍之人詐騙使用，計有鄭志強、劉順德、林盛家、黃國光、謝
肇明、蘇國雄、蘇士豪、王基順、胡東良、陳煒忠及其他不特定
之人等均因誤信支票可以兌現而收受，並交付財物予出具支票之
人」等情（見原判決第八頁第十三至十七行），而就甲○○等人
究係於何時地以上開支票向鄭志強、劉順德、林盛家、黃國光、
謝肇明、蘇國雄、蘇士豪、王基順、胡東良、陳煒忠及其他不特
定之人等詐欺何種財物，則悉未認定記載，此部分事實自屬未臻
明確，要難資為適用法令之依據。又其事實欄記載上開領用之支
票，「部分用以培養支票信用」，理由中並以「甲○○尚有為楊
宗源等人開戶培養信用，案發後要求領出所存入之帳戶內現金等
情，亦據證人楊宗源證述明確」（見原判決第十五頁第十六至十
八行），為其憑以認定甲○○等人領用上開支票係用以詐欺財物
之佐證；惟楊宗源在法務部調查局高雄縣調查站（下稱高雄縣調
查站）係稱：「我想買房子，可是沒有多餘的錢放在銀行製作存
款績效，正好甲○○說他可以幫忙我製造存款業績，因此乃在甲
○○陪同下到高企建國分行辦理開戶，並且在開戶後，應甲○○
要求將存摺、印鑑及身分證交給甲○○」等語（見高雄縣調查站
卷第五一頁），如果無訛，楊宗源將開戶後之存摺交由甲○○增
作存款實績，似與甲○○以上開領用之支票詐欺財物無涉，原審
以楊宗源之證述為不利甲○○之論證，非無證據上理由矛盾之可
議。(二)、有罪之判決書，須將認定之犯罪事實詳記於事實欄，然
後於理由內逐一說明其憑以認定之證據，使事實與理由兩相一致
，方為合法。原判決事實記載「甲○○與洪修遠、古鳳群、『陳
智平』等四人，共同基於意圖為自己不法所有之概括犯意聯絡，
組成犯罪集團，……自八十八年四月間起，未經蕭欽和同意，連
續在台南區中小企業銀行台南分行第一九九八－○帳號支票上偽
造蕭欽和印文偽造支票，或由古鳳群冒稱蕭欽忠在估價單或訂貨
單偽簽『蕭欽忠』署押，或偽造『蕭欽和』署押印文簽發本票等
」（見原判決第九頁末行至次頁第八行）；乃理由說明「上訴人
甲○○與同案被告洪修遠、古鳳群及陳智平等人自八十八年五月
中旬起，在台南市○○路○段二三號中慶公司營業所，共同連續
在如附表一(二)所示之本票、支票（按原判決附表一(二)為估價單、
出貨單，並非本票、支票）上偽造蕭欽和署押、印文，或在如附
表一(三)所示之訂購單、估價單（原判決附表一(三)為公司執照、委
託書等，並非訂購單、估價單）上偽簽蕭欽忠署押」（見原判決
第十八頁第十至十三行）。其就甲○○、洪修遠、古鳳群及自稱
「陳智平」之人等自何時起偽造蕭欽和為發票人之支票及偽造蕭
欽忠之署押等之事實記載與理由說明顯屬不相適合，自有判決理
由矛盾之違誤。又洪修遠於警詢及偵查中供稱：伊自八十八年五
月十五日起即將中慶金屬有限公司（下稱中慶公司）再度出讓給
甲○○及「陳智平」二人經營，代價為甲○○、「陳智平」應負
責清償公司未支付票款新台幣（下同）七十萬元等語（見台南市
警察局刑案偵查卷第五頁，偵字第七一五九號卷第六九頁、第九
三頁）；原判決亦採納王靜雯在洪修遠另案被訴詐欺等案審理中
所為「被告（即洪修遠）於五月中旬曾說公司要改組，有新加入
股東陳智平、甲○○要來，他就帶他們二人來公司，說以後公司
就由他們全權處理」之證述（見原判決第十九頁第十四至十六行
），為不利甲○○之論斷。倘屬不虛，洪修遠、古鳳群於八十八
年三月間偽造蕭欽和之身分證並於同年四月十二日持向台南市稅
捐稽徵處請領發票時，甲○○及「陳智平」似尚未受讓中慶公司
，何以亦應同負共犯之責（見原判決第二十頁第十四至十五行、
第二一頁第十至十二行）？原判決悉未說明論列，亦難謂無判決
不載理由之違誤。再者，原判決係以蕭欽和要求洪修遠變更中慶
公司代表人名義遭拒後，洪修遠已失使用蕭欽和留用於中慶公司
之印文授權，而謂洪修遠等人自八十八年四月間起，以蕭欽和為
代表人而簽發之票據均出於偽造（見原判決第十八頁末四行至次
頁第四行）；而蕭欽和係於八十八年一至三月間要求洪修遠辦理
中慶公司負責人之變更登記，嗣並拒絕在購貨本票上簽名（見原
判決第十頁第十五至十八行）。則甲○○、「陳智平」於八十八
年五月中旬自洪修遠受讓中慶公司後，是否知悉上情？即關乎渠
等是否共同偽造支票等犯罪事實之認定，於甲○○之利益有重大
關係，原審未深入查明，細心剖析，並於理由內為必要之論述，
即遽認甲○○共同偽造支票等，又嫌速斷。(三)、原判決認定甲○
○、葉水林共同向侯氏汽車商業股份有限公司購買Ｅ四－六九八
五號自用小客車後，即由葉水林向「三菱當舖」佯稱典當，而共
同詐得二十五萬元。惟葉水林供稱：押當三菱當舖雖為二十五萬
元，但經預扣利息三萬元，實付只有二十二萬元等語（見偵緝字
第二○五三號卷第五頁）。如果無訛，葉水林及甲○○共同向「
三菱當舖」詐欺之金訛似僅二十二萬元。葉水林前揭所供是否屬
實，與渠等共同詐欺金額之認定，至有關係，原審未詳加究明，
即以押當金額認係詐欺取得之金額，亦欠允洽。又動產擔保交易
法第三十八條，係因特定關係成立之罪，其犯罪主體，須為動產
擔保交易之債務人；非動產擔保交易之債務人，茍有教唆、幫助
或與債務人共同實施之情形，依刑法第三十一條第一項之規定，
固亦可成立本罪之共犯，惟此項特定關係，除須於事實內為詳實
之記載外，亦應於理由內為必要之說明，始稱適法。甲○○與冒
稱「陳耀斌」（綽號阿明）之男子，推由乙○○於八十六年六月
間以訂立書面附條件買賣契約之方式，向台松堆高機股份有限公
司高雄分公司購買堆高機一台，約定定金以外之價款分十期給付
，未付清價款前，應將該堆高機放置在高雄縣仁武鄉○○路一五
八號，僅得依約定使用，不得將之遷移、出賣、出質或為其他處
分，然乙○○僅支付第一期價款後，餘款即拒不給付，並共同意
圖為自己不法之利益，將該堆高機遷移他處，致上開公司受有無
法追償之損害等情，為原判決認定之事實。是甲○○與冒稱「陳
耀斌」之男子原非動產擔保交易債務人，而與有特定關係之乙○
○共犯，依刑法第三十一條第一項固應以共犯論，惟原判決就此
特定關係未加說明，又未引用上揭條文，即逕以共犯論擬（見原
判決第二一頁第八至十二行），自有未合。(四)、有犯罪之習慣或
以犯罪為常業者，得於刑之執行完畢或赦免後，令入勞動場所，
強制工作，刑法第九十條第一項定有明文。本件檢察官以上訴人
等經查獲之詐欺等犯行即達九次之多，顯有犯罪習慣為由，請求
對上訴人等宣告保安處分，以資矯正其惡習（見起訴書第四頁第
六至八行）；原判決亦認定上訴人等係以詐欺為常業，且反覆所
為之詐欺犯罪均多達十次以上。則究竟上訴人等是否對於犯罪已
成為日常之惰性行為？抑或恃以犯詐欺等罪為生活之資，於執行
刑罰後有再犯之虞？而有無併予宣告強制工作以矯治改善渠等犯
罪習性之必要，未據原判決審酌並說明其理由，亦有未洽。以上
或為上訴意旨所指摘，或為本院得依職權調查之事項，應認有發
回更審之原因。原判決說明不另為免訴諭知部分，基於審判不可
分原則，亦應併予發回。
據上論結，應依刑事訴訟法第三百九十七條、第四百零一條，判
決如主文。
中　　華　　民　　國　九十四　年　 十二 　月　二十二　日
                      最高法院刑事第十一庭
                          審判長法官  謝　俊　雄
                                法官  陳　世　雄
                                法官  魏　新　和
                                法官  吳　信　銘
                                法官  徐　文　亮
      本件正本證明與原本無異
                                      書  記  官
中　　華　　民　　國　九十四　年　 十二 　月　二十八　日
                                                Ａ
